臺北高等行政法院裁定
111年度訴字第997號
原      告  楊琳敏                                     
被      告  新北市政府農業局
代  表  人  李玟（局長）        
上列當事人間陳情事件，原告不服新北市政府中華民國111年7月
15日第1113030590號訴願決定，提起行政訴訟，本院裁定如下：
    主  文
原告之訴駁回。
訴訟費用由原告負擔。
　　事實及理由
一、行政訴訟法第5條規定：「（第1項）人民因中央或地方機關
     對其依法申請之案件，於法令所定期間內應作為而不作為
    ，認為其權利或法律上利益受損害者，經依訴願程序後，得
    向行政法院提起請求該機關應為行政處分或應為特定內容之
    行政處分之訴訟。（第2項）人民因中央或地方機關對其依
    法申請之案件，予以駁回，認為其權利或法律上利益受違法
    損害者，經依訴願程序後，得向行政法院提起請求該機關應
    為行政處分或應為特定內容之行政處分之訴訟。」依此，須
    人民就其依法申請的案件，行政機關於法定期間內怠為處分
    ，或作成否准的處分，損害人民權利或法律上利益，經合法
    的訴願程序仍未獲得救濟，始得向行政法院提起課予義務訴
    訟。上開規定有關「申請」的要件，是因人民是否行使其公
    法上請求權，應尊重其意願。如人民沒有明確表達其申請行
    政機關作成行政處分或特定內容之行政處分的意思，行政機
    關即不得在無法令課予其義務的情況下，逕依職權作成行政
    處分。　
二、事實概要：
　　原告以臺灣臺北地方法院（下稱臺北地院）109年度司執字
    第25456號執行事件（下稱系爭執行事件）在山坡地上執行
    強制拆除，排樁工程無水土保持計畫，經由新北市政府市長
    信箱提出陳情（案號J220419-4128）。被告於民國111年5月
    12日會勘，並依會勘結論以上開陳情系統通知原告：有關檢
    舉山坡地建築排樁工程無水土保持計畫，經被告111年5月12
    日辦理會勘，依據會勘結論：「一、本案經臺灣臺北地方法
    院110年12月3日民事裁定書（略以）：『法院所為之強制執
    行，不論是拆除或補強，均無須依行政程序向主管機關申請
    拆除執照或雜項執照……水土保持法所規範之對象為該土地之
    所有人，並非執行法院，故法院所為之強制執行自亦無須提
    出水土保持計畫。』，爰本案為執行法院依法實施強制執行
    程序，補強措施係屬拆除時為確保執行安全之既有設施水土
    保持處理維護，另經工務局表示無須依行政程序向工務局申
    請拆除或雜項執照，故無需擬具水土保持申請書件，惟倘執
    行過程不得有其他開挖整地等違反水土保持法之行為。二、
    本案強制執行程序完結後續若有涉及建築法第4條及第7條之
    建築物或雜項工作物，仍應由申請人委請建築師依建築法、
    建築技術規則、新北市建築管理規則等相關規定檢討釐清後
    ，洽目的事業主管機關申請建造執照或雜項執照，倘有涉及
    水土保持法第12條之行為，水土保持申請書件請由目的事業
    主管機關同意受理後核轉本局辦理審查。」故本件無須擬具
    水土保持計畫等等（下稱系爭函）。原告不服，提起訴願，
    經訴願決定不受理後，提起本件行政訴訟。
三、原告主張：
　㈠原告所有○○市○○區○○路0段000巷0號建物的違章建築，即「違
    建BCFJ駁坎」部分，為系爭執行事件的執行標的。系爭執行
    事件債權人丁莉莉擬定的拆除施工計畫書，除拆除執行名義
    所示的違章部分外，還包括原告FJ土地上的合法建物，並進
    行開挖整地與連續性排樁補強工程，已涉及整地行為，應依
    水土保持法第12條規定擬具水土保持計畫書，送請被告核定
    。然債權人並未依水土保持法提出申請。原告向被告提出檢
    舉。被告卻擴張解釋臺北地院109年度簡上字第400號判決意
    旨，認為法院所為強制執行，即便涉及開挖整地，亦非被告
    權責。明顯違反平等原則，也沒有法律依據。內政部營建署
    111年1月12日營署建管字第1110000647號函已表示：法院依
    法實施強制執行，其工作物的拆除或拆除過程中進行補強工
    程的審查，屬於當地主管機關審查的權責。被告卻怠為審查
    ，拒不作成認定執行行為為違法的行政處分。系爭函已侵害
    原告的財產權，應屬行政處分。又依實務見解，水土保持法
    為保護私人利益的保護規範。債權人未檢具經被告核准的水
    土保持計畫，即在原告土地上違法建築，已侵害原告財產權
    ，原告得請求被告撤銷系爭函及訴願決定，並請求作成行政
    處分。
　㈡聲明：⒈訴願決定撤銷。⒉依水土保持法第23條、第33條規定
    ，針對在原告土地上進行的開挖整地與連續排樁補強工程，
    因未檢具經核准的水土保持計畫，依法作出行政處分並命限
    期改善，費用由行為人負擔。　
四、本院的判斷：
　㈠原告因與債權人丁莉莉間拆屋還地事件，經臺北地院以系爭
    執行事件強制執行中。原告對於系爭執行事件沒有申請拆除
    執照或雜項執照，也沒有依水土保持法規定擬具水土保持計
    畫書，送請被告核定等情，已多次依強制執行法第12條第1
    項規定向臺北地院聲明異議。臺北地院參據臺灣高等法院10
    8年度抗字第1676號民事裁定、臺北地院109年度簡上字第40
    0號判決，認為拆除原告地上物駁坎時，得命債權人丁莉莉
    提出補強及拆除計畫，補強是為避免影響不在拆除範圍內的
    駁坎，為執行所必要，且強制執行是國家依據執行名義，使
    用國家強制力強制債務人履行債務，實現已確定的私權行為
    ，與行政機關實施建築管理各自獨立，互不隸屬，申請執照
    的規範主體不包括執行法院，命債權人提出拆除及補強計畫
    沒有申請有關執照的問題，原告應自行於強制執行完畢後，
    基於建物所有權人的管理維護責任及土地所有權人的水土保
    持維護責任，向有關機關申請雜項執照及提出水土保持計畫
    等等，分別於109年11月13日、110年4月9日、110年11月5日
    、110年12月3日、111年1月27日、111年2月16日及111年3月
    4日，以109年度司執字第25456號民事裁定駁回。以上有各
    該裁定附卷可證。
　㈡原告經由新北市政府市長信箱提出陳情（案號J220419-4128
    ），陳情內容表示：其為系爭執行事件的債務人，該強制執
    行由民事執行處主導，債權人代執行，執行名義為拆除位在
    原告山坡地房屋的駁坎，故民事執行處委任債權人擬定拆除
    與補強計畫，內容包括施作連續排樁、地錨，且該連續排樁
    、地錨於執行終結後不移除，請問該連續排樁、地錨若不須
    申請雜項執照，該排樁工程是否需要水土保持計畫等等。於
    是被告邀集臺北地院民事執行處、新北市政府工務局及原告
    於111年5月12日辦理會勘。被告參據臺北地院民事執行處檢
    附前述109年11月13日、110年4月9日、110年11月5日、110
    年12月3日、111年1月27日、111年2月16日及111年3月4日10
    9年度司執字第25456號民事裁定；新北市政府工務局110年1
    1月25日新北工建字第1102225668號函表示：執行法院依法
    實施強制執行程序，其工作物的拆除或拆除過程中進行安全
    維護措施，無須依行政程序申請拆除或雜項執照等等，以及
    內政部83年6月27日台內營字第8303241號函表示：行政法是
    有關行政主體與人民間權利義務關係的法規，而強制執行是
    國家機關依據執行名義，使用國家強制力，強制債務人履行
    義務，實現已確定的私權行為，兩者作用範圍一為行政，一
    為司法，各自獨立，互不隸屬，故申請執照的規範主體不包
    括實現確定私權的執行法院等等，以系爭函就原告陳情所詢
    事項，表示無須擬具水土保持計畫書。以上有新北市政府人
    民陳情案件明細表、111年5月12日會勘紀錄、臺北地院民事
    執行處111年5月11日北院忠109司執午字第25456號函、新北
    市政府工務局110年11月25日新北工建字第1102225668號函
    及111年5月12日新北工建字第1110876632號函等在卷可參。
　㈢依上述事實可知，原告經由新北市政府市長信箱提出的陳情
    內容，僅是詢問強制執行程序中，施作連續排樁、地錨時是
    否需要提出水土保持計畫書送被告核定，並沒有申請被告依
    水土保持法作成限期改善或何特定內容之行政處分的意思。
    被告系爭函回復內容亦僅為觀念通知，並非行政處分。故原
    告提起課予義務訴訟，主張依水土保持法第12條第1項「水
    土保持義務人於山坡地或森林區內從事下列行為，應先擬具
    水土保持計畫，送請主管機關核定，如屬依法應進行環境影
    響評估者，並應檢附環境影響評估審查結果一併送核：一、
    從事農、林、漁、牧地之開發利用所需之修築農路或整坡作
    業。二、探礦、採礦、鑿井、採取土石或設置有關附屬設施
    。三、修建鐵路、公路、其他道路或溝渠等。四、開發建築
    用地、設置公園、墳墓、遊憩用地、運動場地或軍事訓練場
    、堆積土石、處理廢棄物或其他開挖整地。」第23條第1項
    「未依第12條至第14條規定之1所核定之水土保持計畫實施
    水土保持之處理與維護者，除依第33條規定按次分別處罰外
    ，由主管機關會同目的事業主管機關通知水土保持義務人限
    期改正；屆期不改正或實施仍不合水土保持技術規範者，應
    令其停工、強制拆除或撤銷其許可，已完工部分並得停止使
    用。」及第33條第2項「前項各款情形之一，經繼續限期改
    正而不改正者或實施仍不合水土保持技術規範者，按次分別
    處罰，至改正為止，並令其停工，得沒入其設施及所使用之
    機具，強制拆除及清除其工作物，所需費用，由經營人、使
    用人或所有人負擔。」等規定，請求本院判命被告作成如其
    聲明第2點所示的行政處分，尚不符合「依法申請」，且經
    合法訴願程序的要件，與行政訴訟法第5條課予義務訴訟的
    要件不合，而不合法。
五、依行政訴訟法第107條第1項第10款、第104條、民事訴訟法
    第95條、第78條，裁定如主文。
中　　華　　民　　國　　111 　年　　10　　月　　31　　日
　　　　　　　　　　  臺北高等行政法院第三庭
　                      　      審判長法  官　高愈杰
　　                          　      法  官　李君豪
　　　                                法  官　楊坤樵 
上為正本係照原本作成。
如不服本裁定，應於送達後10日內向本院提出抗告狀（須按他造
人數附繕本）。
中　　華　　民　　國　　111 　年　　10　　月　　31　　日
                                      書記官　高郁婷